【裁判字號】    98,台上,1999
【裁判日期】    980410
【裁判案由】    違反貪污治罪條例等罪
【裁判全文】
最高法院刑事判決            九十八年度台上字第一九九九號
上  訴  人  台灣高等法院高雄分院檢察署檢察官
上  訴  人
即  被  告  戊 ○ ○
                      之1號
選任辯護人  彭 大 勇律師
上  訴  人
即  被  告  庚 ○ ○
                      之4號
            己 ○ ○
                      之5號
            乙 ○ ○
被      告  甲 ○ ○
            戌 ○ ○
            宇 ○ ○
            午 ○ ○
            卯 ○ ○
                      號
            玄 ○ ○
            巳 ○ ○
            亥 ○ ○
                      號
            地 ○ ○
                      號
            丙 ○ ○
                      號
            辛 ○ ○
                      年10月4日生）
                      巷13號
            寅 ○ ○
            癸 ○ ○
            子 ○ ○
            Ａ ○ ○
                      號
            宙 ○ ○
            丑 ○ ○
            Ｂ ○ ○
            申 ○ ○
                      之18號
            未 ○ ○
                      之9號
            Ｃ ○ ○
                      號
            丁 ○ ○
            酉 ○ ○
            天○○○
                      1242巷3號
            壬 ○ ○
                      之1號
            黃 ○ ○
            辰 ○ ○
                      之3號
上列上訴人等因被告等違反貪污治罪條例等罪案件，不服台灣高
等法院高雄分院中華民國九十七年十二月二十六日第二審判決（
九十七年度上訴字第八九五號，起訴案號：台灣屏東地方法院檢
察署九十五年度偵字第六五六、一六七五、二九一三號，追加起
訴案號：九十五年度偵字第六四三、一二八九、二四五三、二七
０七、三七八八、三七九０、三八三九、三九一八、三九一九、
三九二一、三九二二、三九二六、三九二七、三九二九、三九三
０、三九三二、三九三六、三九三九、三九四０、三九四一、三
九四三、三九五一、三九九七、五五九五、六二九二、六三五四
、七六０九號、九十六年度偵字第五一二、七四四、九二四、二
五三二、二五三三、二五九七、二五九八、三０七八、三三二二
號），提起上訴，本院判決如下：
    主  文
原判決撤銷，發回台灣高等法院高雄分院。
    理  由
本件原判決撤銷第一審關於論處上訴人即被告庚○○、己○○、
乙○○、戊○○及被告甲○○、辛○○、子○○、壬○○、丑○
○、卯○○、丙○○、寅○○、丁○○、酉○○、戌○○、亥○
○、天○○○、地○○、辰○○、巳○○（原名林美妏）、未○
○、宙○○、玄○○、黃○○、Ａ○○、Ｂ○○、Ｃ○○、宇○
○、午○○罪刑部分之判決，改判論甲○○、辛○○、乙○○、
庚○○、戊○○以共同連續犯對主管事務圖利罪，處甲○○有期
徒刑肆年陸月，褫奪公權參年，並諭知已追繳之犯罪所得財物新
台幣（下同）參拾捌萬元應發還被害人；辛○○有期徒刑肆年捌
月，褫奪公權參年，並諭知已追繳之犯罪所得財物肆拾柒萬元應
發還被害人；乙○○有期徒刑貳年拾月，褫奪公權貳年；庚○○
有期徒刑參年，褫奪公權貳年；戊○○有期徒刑貳年拾壹月，褫
奪公權貳年；論己○○以共同犯對主管事務圖利罪，處有期徒刑
貳年，褫奪公權壹年，並宣告緩刑伍年；又論子○○、壬○○、
丑○○、卯○○、丙○○、寅○○、丁○○以共同連續犯行使公
務員登載不實罪，處子○○有期徒刑貳年，緩刑伍年，並向國庫
支付參拾萬元；壬○○有期徒刑貳年，緩刑伍年，並向國庫支付
貳佰拾壹萬元；丑○○有期徒刑壹年捌月，緩刑伍年，並向國庫
支付壹佰肆拾參萬元；卯○○有期徒刑壹年陸月，減為有期徒刑
玖月，緩刑參年，並向國庫支付貳拾萬元；丙○○有期徒刑壹年
捌月，緩刑伍年，並向國庫支付伍拾萬元；寅○○有期徒刑壹年
捌月，緩刑伍年，並向國庫支付陸拾萬元；丁○○有期徒刑貳年
，緩刑伍年，並向國庫支付柒拾萬元；論酉○○以共同犯行使公
務員登載不實罪，處有期徒刑壹年肆月，減為有期徒刑捌月；論
戌○○、亥○○、天○○○、地○○、辰○○、巳○○、未○○
、宇○○、宙○○、玄○○、黃○○、Ａ○○、Ｂ○○、Ｃ○○
以共同犯詐欺取財罪，處戌○○、亥○○各有期徒刑捌月，均減
為有期徒刑肆月，戌○○緩刑貳年，並向國庫支付拾萬元；天○
○○、地○○各有期徒刑捌月，均減為有期徒刑肆月，各緩刑貳
年，及均向國庫支付拾萬元；辰○○有期徒刑捌月，減為有期徒
刑肆月，緩刑貳年，及向國庫支付拾萬元；巳○○有期徒刑捌月
，減為有期徒刑肆月，並向國庫支付拾萬元；未○○有期徒刑捌
月，減為有期徒刑肆月，緩刑貳年，並向國庫支付拾萬元；宙○
○有期徒刑捌月，減為有期徒刑肆月，緩刑貳年，並向國庫支付
拾萬元；玄○○、黃○○各有期徒刑捌月，均減為有期徒刑肆月
，各緩刑貳年，並均向國庫支付拾萬元；Ａ○○、Ｂ○○各有期
徒刑捌月，均減為有期徒刑肆月，各緩刑貳年，並均向國庫支付
拾萬元；Ｃ○○有期徒刑捌月，減為有期徒刑肆月，緩刑貳年，
並向國庫支付拾萬元；宇○○，累犯，處有期徒刑捌月，減為有
期徒刑肆月；又論午○○以幫助犯詐欺取財罪，處有期徒刑陸月
，減為有期徒刑參月，緩刑貳年；並就犯上開詐欺取財罪之被告
所處之有期徒刑部分，均諭知易科罰金之折算標準。另以公訴意
旨略稱：(一)被告癸○○於民國九十三年間擔任屏東縣警察局恆春
分局大光派出所巡佐，係依據法令從事公務之人員，緣許貴榮（
台灣屏東地方法院檢察署通緝中）、壬○○意圖為自己及他人不
法之所有，圖謀向富邦產物保險股份有限公司（下稱富邦產物保
險公司）詐領保險金，明知陳維君實際上係與他人發生車禍，未
與卯○○發生車禍，由於陳維君之機車強制險契約已過期，不符
申請車禍理賠要件，而卯○○所有之車牌號碼XW─二五五二號自
小客車已向富邦產物保險公司投保強制險及任意險，乃由壬○○
聯繫陳維君之父陳金波提供陳維君之診斷證明書、第一商業銀行
恆春分行存摺等資料，及由許貴榮聯繫癸○○協助聯絡承辦員警
己○○出具不實之交通事故證明書等文件，俾向富邦產物保險公
司申請出險，以詐取保險金，己○○於九十三年四月三十日完成
虛偽登載陳維君於九十三年四月八日二十二時四分，騎乘車牌號
碼ＵＳＷ－三二五號機車，在屏東縣恆春鎮○○路七十號前，與
卯○○所駕駛之車牌號碼ＸＷ－二五五二號自小客車發生車禍案
件之道路交通事故證明書、車輛事故肇事報告表、肇事現場略圖
等資料後，即在屏東縣警察局恆春分局龍水派出所（現已併入大
光派出所），將上開資料交予被告癸○○轉交許貴榮向富邦產物
保險公司詐得保險金一百五十萬元。(二)被告申○○明知Ｂ○○之
夫王昭來未與Ａ○○發生車禍，渠等係欲與許貴榮、壬○○共同
以王昭來、Ａ○○發生車禍為由詐領保險金，仍於九十三年四月
二十九日應許貴榮之要求，冒充王昭來之代理人，參與在屏東縣
潮州鎮調解委員會進行之偽造車禍案調解事件，再由許貴榮憑以
向明台產物保險公司詐得保險金一百三十萬元。因認被告癸○○
、申○○各犯貪污治罪條例第五條第一項第二款及刑法第二百十
三條之罪嫌云云。（三）甲○○、辛○○、乙○○、庚○○、戊
○○、己○○（下稱甲○○等六人）之犯行，除刑法第二百十三
條之罪責外，並各犯貪污治罪條例第五條第一項第二款之罪嫌等
語。經審理結果，認癸○○、申○○之犯罪不能證明，因而維持
第一審諭知其二人無罪之判決，駁回檢察官在第二審之上訴；並
認甲○○等六人被訴貪污治罪條例第五條第一項第二款罪嫌部分
之犯罪不能證明，但因公訴人認與有罪之部分具有裁判上一罪之
關係，不另為無罪之諭知，雖非無見。
惟查：（一）證據之取捨與事實之認定，固為事實審法院之職權
，惟如調查所得之證據，就待證事實之內容不相一致時，仍應依
經驗法則、論理法則定其取捨，並於判決理由內詳予說明其所得
心證之理由，方足為事實認定之依據。原判決雖以證人即同案被
告己○○於第一審審理時證述：當時是許貴榮向伊要陳維君之不
實交通事故證明書，伊並沒有問癸○○是否可以開具，亦不知許
貴榮為何交代要把不實交通事故證明書交給癸○○；又伊交證明
書給癸○○時，僅告知是許貴榮要伊轉交，癸○○有無看該證明
書，伊不清楚，而許貴榮教伊寫車禍經過時，癸○○並未在場等
語，認與其於偵查中之證述情節相符，至己○○於偵查中所證：
將交通事故證明書交予癸○○時，曾向癸○○詢問會不會有問題
云云，亦不能證明癸○○知情等由，資為癸○○有利之論據（原
判決第一０八頁倒數第六行至第一０九頁倒數第四行）。惟己○
○於警詢中證稱：「（問：你偽造之陳維君交通事故證明書為何
要交付給巡佐癸○○？）陳維君車禍案件所出具的真實事故證明
書，無法讓陳金波取得保險理賠金，然後許貴榮下來找巡佐癸○
○時，有邀我前往龍水派出所內，要我按照許貴榮所講的肇事情
形來出具交通事故證明書，才可以獲得保險理賠金，所以我才偽
造陳維君交通事故證明書，因我與許貴榮及壬○○不是很熟識，
所以才將偽造之陳維君交通事故證明書拿給……巡佐癸○○」；
「巡佐癸○○向我介紹許貴榮及壬○○給我認識的時候，就向我
言明許貴榮及壬○○是從事車禍當事人無法取得保險公司理賠車
禍案件，讓無法取得保險理賠金之車禍當事人，經由許貴榮及壬
○○等二人代辦後，可以獲得保險理賠金之工作性質……」；「
（問：你為何要開具陳維君不實交通事故證明書及肇事現場略圖
交給巡佐癸○○給許貴榮？）許貴榮要我偽造陳維君不實車禍案
件資料時，我有向巡佐癸○○告知要我偽造的不實資料與我實際
處理資料不符會發生問題，而巡佐癸○○向我告知許貴榮與壬○
○處理這種車禍保險理賠工作，是巡佐癸○○的好友，不會發生
問題，我因信任巡佐癸○○所說的話，我才將偽造不實陳維君的
車禍資料交給巡佐癸○○，有無轉交給許貴榮我不知道……」；
嗣於偵查中仍證以：「……我告訴癸○○說原本的車禍案件已經
送出去了，再出具這張偽造的事故證明書有沒有問題，癸○○說
文成（即許貴榮）他們在處理這種案件應該沒有問題。」、「我
有告訴癸○○出這一張資料（指不實的交通事故證明書）會不會
出問題，他說這是文成他們專門在處理的，所以癸○○應該知道
」；且癸○○於警詢時亦供認：「……許貴榮到大光派出所找我
，我再介紹他與己○○認識……」各等語（見九十五年度偵字第
五五九五號偵查卷第四十一至四十二頁、第四十七頁、九十五年
度偵字第七六０九號偵查卷第七頁背面）；佐以癸○○否認收受
己○○交付之不實的交通事故證明書乙節，經測謊鑑定，確呈不
實之反應（上開第五五九五號偵查卷第一二八至一三０頁）。原
判決就己○○上開不利癸○○之陳述及測謊鑑定，究竟如何不能
採為證明癸○○犯罪之證明？未於理由內詳予說明取捨之心證理
由，已有判決理由不備之違法。況己○○於警詢、偵查及第一審
審理時就許貴榮交代要把不實交通事故證明書交給癸○○，其亦
交付該證明書予癸○○之情節始終證述不移，苟癸○○自始未參
與其事，以許貴榮與壬○○係癸○○之好友，並與己○○不識，
己○○有無可能僅據素不相識之許貴榮與壬○○之請託，遽而偽
造不實之交通事故證明書？而癸○○苟不知情，許貴榮與壬○○
何以不要求己○○逕行交付該不實證明書，反要求己○○交付癸
○○轉交，而不虞癸○○啟疑？己○○於第一審所證，能否謂非
事後迴護癸○○之避重就輕之詞？得否謂與經驗法則相符？饒有
研求之餘地，自有究明之必要，原審未予詳查慎斷，遽予採信該
部分之證述，非惟有違經驗法則，亦難謂與採證法則相符合。（
二）客觀上為法院認定事實之證據，雖已調查而其內容尚未明瞭
者，即與未經調查無異，如遽行判決，仍屬應於審判期日調查之
證據而未予調查。原判決雖說明：「申○○雖曾至王昭來家中，
然證人即同案被告壬○○、Ｂ○○均證稱斯時並未言及王昭來與
Ａ○○之道路交通事故係偽造的，是並無任何證據證明被告申○
○以王昭來代理人之身分至屏東縣潮州鎮調解委員會調解前，已
知上開道路交通事故係偽造，被告申○○上開所辯應可採信，自
難僅以被告申○○參與調解乙節，遽認其與同案被告壬○○共犯
公訴意旨所指述之犯行。」等旨，資為有利申○○之認定（原判
決第一一二頁倒數第八行至倒數第二行）。惟申○○於檢察官偵
查中供以：「（問：王昭來有無授權你談和解？）沒有」（見九
十五年度偵字第三九二九號偵查卷第八頁）；參之Ｂ○○與其夫
王昭來於警詢時均證述：與申○○均不認識，亦無任何關係（見
九十五年度偵字第三九二七號偵查卷第六、十九頁）；及Ｂ○○
於第一審審理時證稱：申○○到伊家時，伊未與之談話，壬○○
與申○○亦未與伊談車禍事情（見第一審九十六年度訴字第五八
三號卷第七十五頁背面、七十七頁）；證人壬○○於第一審審理
時證以：調解當天，許貴榮代表本件調解聲請人Ａ○○，在屏東
縣潮州鎮調解委員會外面，告知伊等，其已經和保險員談妥，伊
等只是簽名蓋章，當時申○○應該也有聽到，伊叫申○○不要瞭
解這麼多，依照許貴榮的指示，進去簽名蓋章就好，調解事宜，
許貴榮都已經安排好了各等語（見第一審九十六年度訴字第五八
三號卷第七十二頁背面至七十三頁）；參酌卷附由申○○擔任王
昭來代理人之屏東縣潮州鎮調解委員會九十三年四月二十九日調
解筆錄記載：「：聲請人（Ａ○○）於九十三年二月二十四日下
午四時許，駕駛車號Ｚ六－八五六二號自小客車行經潮州鎮○○
路加油站時，不慎與相對人（王昭來）騎乘車號ＷＱＱ－八三六
號普通重型機車擦撞到相對人受傷，機車受損而起糾紛，經調解
成立，其條件如左：一聲請人願賠償醫藥費、後續療養費、機車
修理費計一百三十萬元正給相對人（此款包含汽機車強制險理賠
金）」等語（見九十五年度偵字第三九二九號偵查卷第五頁）。
苟申○○自始並不知情，何以至王昭來夫婦家中時，未曾詢問王
昭來之受傷原因、車禍經過，及同意接受賠償之金額額度，以確
保王昭來之權益，遽然代理與其原本不認識之王昭來參與調解？
且許貴榮既代表本件調解之聲請人Ａ○○，其與王昭來間自屬對
立地位，彼此權益衝突，何以申○○未獲王昭來之授權，即依對
立之許貴榮之指示，簽名同意調解結果？能否謂申○○自始不知
情，殊非無疑，原審未詳酌慎斷，遽為申○○有利之認定，亦有
可議。（三）有罪判決之事實認定，為適用法令之準據，法院應
將與論罪科刑有關之事項，翔實記載，然後於理由內逐一說明其
憑以認定之證據，並使事實認定與理由說明，互相適合，方為合
法。倘事實認定與理由之說明，不相一致，或事實、理由欄內之
記載，前後齟齬，按諸刑事訴訟法第三百七十九條第十四款後段
規定，均屬判決理由矛盾之當然違背法令。原判決主文欄諭知Ｃ
○○共同犯詐欺取財罪罪刑，並於理由欄說明Ｃ○○僅犯詐欺罪
等旨（見原判決第九、八十七頁）。惟其事實欄則記載：「Ｃ○
○……受壬○○以可取得獲賠保險理賠金四分之一之招攬，同意
以假車禍為由申請保險理賠，而與許貴榮及壬○○共同基於行使
公務員登載不實文書及詐欺取財之犯意聯絡，提供身分資料、車
籍資料及金融機構帳戶資料予壬○○，壬○○即將所有資料交予
許貴榮……」等情（原判決第三十八頁第十五至二十一行），認
定Ｃ○○除有詐欺取財之犯行外，並有行使公務員登載不實文書
及詐欺取財之犯意，致其主文之諭知與事實及理由欄之記載，不
盡一致，亦非適法。（四）科刑判決所認定之事實，與其所採用
之證據不相適合，即屬證據上之理由矛盾，其判決當然為違背法
令。又貪污治罪條例第十條第一項、第二項規定：「犯第四條至
第六條之罪者，其所得財物，應予追繳，並依其情節分別沒收或
發還被害人；前項財物之全部或一部無法追繳時，應追徵其價額
，或以其財產抵償之」；故被告犯上開法條之罪者，其所得之財
物，均應予以追繳，並依其情節分別諭知沒收或發還被害人。原
判決事實記載：「庚○○自九十二年一月間起至九十三年十二月
間止任職屏東縣警察局內埔分局車禍處理小組警員，負有依法行
使協助偵查犯罪及開立道路交通事故證明書等有關警察業務之交
通事項等職權，係為依據法令從事公務之人員，其竟因許貴榮請
託核發登載不實之道路交通事故證明書，而與許貴榮共同基於圖
利他人暨行使公務員登載不實文書之概括犯意聯絡，而為下列犯
行：1.庚○○明知陳懋懿係駕車自行翻落檳榔園死亡，而非遭他
人駕車撞擊死亡，仍於九十二年二月十五日，在屏東縣警察局內
埔分局，提供其職務上所掌如（原判決）附表四編號一所示之道
路交通事故證明書之公文書，任許貴榮在其上『肇事情形』欄內
，登載不實之內容（登載不實情形詳如原判決附表四編號１所示
），庚○○旋在其上蓋用職章，完成前開登載不實之道路交通事
故證明書後，即將前開登載不實之道路交通事故證明書交予許貴
榮，許貴榮則與壬○○共同基於行使公務員登載不實文書、行使
業務登載不實文書及詐欺取財之概括犯意聯絡，與不符合保險理
賠要件之死者家屬Ｃ○○（即陳懋懿之姊）共同基於詐欺取財之
犯意聯絡，由許貴榮持上開登載不實之道路交通事故證明書……
向明台產物保險股份有限公司申請保險給付，使該公司因不知上
揭道路交通事故證明書係登載不實之公文書而陷於錯誤，遂核定
一百四十萬元之保險給付」等情（原判決第十六頁第十四行至第
十七頁第十二行），認定庚○○與許貴榮並非圖利自己，而係基
於圖利他人及行使公務員登載不實文書之犯意，而為上開犯行。
惟庚○○於警詢時已供承：「許貴榮當初向我表示，由我出具不
實交通事故證明書時，獲得保險公司理賠金，我可以分得好處，
所以我才開具不實交通事故證明書給許貴榮」「我提供陳懋懿、
杜慶鴻及盧建民等三人不實交通事故證明書，陳懋懿部分許貴榮
有交付給我賄款二十萬元；杜慶鴻部分許貴榮跟我說沒有獲得保
險公司理賠金，所以沒有支付給我金錢；盧建民部分許貴榮有支
付給我一包現金，不過我沒有收取……」「許貴榮是在陳懋懿死
亡車禍案件獲得保險公司理賠金後，大約是在九十二年五至六月
間，在潮州鎮○○路圓環附近卡拉OK店內，許貴榮從口袋內直接
拿現金，交付給我二十萬元，不過我已忘記有無包裝了」等語（
見警卷三第八至九頁）。果其所供無誤，庚○○開具不實陳懋懿
證明書後，因而獲得財物二十萬元，自係圖利自己，原判決此部
分事實之認定，與所採用之證據顯不相適合，已有證據上理由矛
盾之違法。且依上揭規定，原判決未諭知將庚○○所得財物二十
萬元，發還被害之保險公司，亦有違誤。（五）貪污治罪條例第
六條第一項第四款之對於主管或監督之事務直接或間接圖利罪，
係關於公務員職務上圖利之一般規定，同條例第六條第一項第五
款之對於非主管或監督之事務，利用職務機會圖利罪，則為關於
公務員利用職權機會圖利之概括規定，應以其他法條並無特別規
定時，始能適用，倘其圖利之行為合於其他條文或款項之特別規
定，即應依該特別規定之罪論擬，不再適用圖利罪處斷。又同條
例第五條第一項第二款利用職務上之機會詐取財物罪，其所謂「
利用職務上之機會」，係指假借職務上一切機會，予以利用者而
言；其詐取財物之要件，與刑法第三百三十九條之詐欺罪相同，
係以公務員有為自己或第三人不法所有意圖之主觀犯意存在，並
表現於外，在客觀上假借職務上之一切事機，以欺罔手段，使人
陷於錯誤而交付財物，為構成要件。而共同正犯間之意思聯絡，
原不以事前參與謀議，數人間直接發生者為限，凡基於同一犯罪
目的，於犯罪行為持續進行之各階段中，以自己共同犯罪之意思
參與，而為間接之聯絡，推由其中一部分人實行犯罪之行為，或
各自分擔犯罪行為之一部分，而有相互利用他人之行為，遂行其
犯罪之目的者，亦包括在內。原判決理由固認定：甲○○等六人
係各犯主管事務圖利罪及行使公務員登載不實文書罪；子○○、
壬○○、丑○○、卯○○（下稱子○○等四人）、丙○○、寅○
○、丁○○（下稱丙○○等三人）、酉○○犯行使公務員登載不
實文書、業務登載不實及詐欺取財罪；戌○○、亥○○、天○○
○、地○○、辰○○、巳○○、未○○、宙○○、玄○○、黃○
○、Ａ○○、Ｂ○○、Ｃ○○、宇○○（下稱何瑞美等十四人）
犯詐欺取財罪；午○○犯幫助詐欺罪刑等旨。惟未○○於警詢時
證以：「（問：王有義發生自撞死亡車禍案件，妳明知無法獲得
保險公司理賠，為何還要提供資料供壬○○申辦？）我有詢問過
富邦產物保險公司人員王有義車禍死亡案件是否可以獲得理賠，
但是富邦產物保險公司人員回答我無法獲得後，壬○○來向我接
洽時，我就讓壬○○去接手申辦……」「（問：壬○○是以何種
資料向富邦產物保險公司申請保險理賠金？）我只知道申請是以
車禍方式，並有要我前往東港分局申請交通事故證明書」（見警
卷四第三頁）；又甲○○於警詢時供以：「（問：你提供偽造不
實車禍案件及出具不實交通事故證明書交予何人？做何用途？）
我將偽造不實車禍等資料交付給許貴榮，做為向保險公司申請保
險理賠金使用，而許貴榮……每次接洽我開具資料時，都向我告
知保險公司人員及傷者家屬都接洽好了，不會發生問題，才來找
我開具偽造不實車禍案件及出具不實交通事故證明書」（見警卷
一第二頁）；辛○○於警詢時供認：「（問：你提供十五件偽造
不實車禍及交通事故證明書，許貴榮做何用途？）許貴榮以我提
供偽造不實車禍案件及交通事故證明書向保險公司申請車險理賠
金」（見警卷四第七頁）；乙○○於警詢時供認：「是許貴榮拜
託我開具謝清不實死亡車禍案件資料證明書，做為申請保險理賠
使用」「我朋友許貴榮拜託並提供Ａ○○及王昭來等二人資料，
然後再由我依照所提供資料來偽造不實車禍案件，發生時間、地
點及現場相片則由許貴榮提供，再由許貴榮帶當事人Ａ○○，來
車禍處理小組內製作筆錄由我一人製作……」「是許貴榮來告訴
我王昭來家境不好，因受傷無法工作，要我偽造王昭來車禍案件
，來向保險公司申請保險理賠金」（見警卷十三第三至四頁）；
證人即同案被告酉○○於第一審審理時結證稱：「（問：你還說
你有跟戊○○要求開陳鋒基交通事故證明書，且一定要開才可以
申請理賠）是」「（問：所以交通事故證明書上肇事原因也一定
要更改才可以申請理賠？）因為林桂梅家裡很窮，她說希望伊可
以打電話跟戊○○講，希望我可以幫忙」「（問：在監聽譯文裡
面，你跟戊○○說『保險內容改一下，就是說被不明車輛……』
我是這樣說」（見第一審九十六年度訴字第一九一號卷第一九一
頁背面、第一九二頁）；壬○○於警詢時證以：「（問：你接洽
車禍當事人及家屬申請保險理賠事宜詳情為何？）許貴榮提供無
法獲准保險理賠金之車禍當事人姓名及電話交給我去接洽，我就
依照許貴榮提供資料電話與家屬取得聯繫後，再約定時間去拜訪
車禍當事人或家屬，去接洽車禍當事人及家屬時，即告知所發生
原車禍案件無法獲得保險公司理賠金，我老闆許貴榮可以處理申
請獲得理賠，如有車禍當事人及家屬有問到如何申請時，我會向
渠告知是另以偽造不實車禍案件來申請保險理賠金，我所接洽車
禍案件事人或家屬同意後，我就會要求提供相關資料，有當事人
身分證影本、駕照影本、醫院診斷證明書或死亡證明書、戶籍謄
本等資料，車禍當事人或家屬在提供資料後，獲得保險公司理賠
金時，即理賠總金額四分之一歸當事人或家屬所有，另四分之三
則由許貴榮、保險公司人員、警方人員共同分配，不過這是許貴
榮要我接洽家屬時所談的條件，實際情形都是許貴榮在處理」「
（問：你向邱弘宇等十四件車禍案件的車禍當事人或家屬，有告
以要以偽造不實車禍案件向保險公司詐領保險理賠金的有那些？
）我確定有向車禍當事人或家屬告以要以偽造車禍案件向保險公
司詐領保險理賠金的有邱弘宇、謝清、許政文、許政智、阮怡婷
、林東鎮、王炳坤、蔡忠宏、李秀金、王昭來，另吳接元、林世
鴻、柯勇男、王有義我不敢確定」（見警卷四第十一至十二頁、
第十四頁）；謝清之子辰○○於檢察官偵查時供以：「……壬○
○……問我有無想要辦保險理賠，我有告訴他之前有辦過，但是
沒有通過……他跑過來跟我說理賠金如果下來的話要分成五等份
，其他的四份要做打點用途，他說打點對象是刑事局、保險公司
、他自己……」（見九十五年度偵字第六四三號卷第九十二頁）
；Ａ○○於警詢時供證：「（問：警方提示：屏東縣警察局潮州
分局道路交通事故證明書編號00000000內容所載，你騎
乘機車車號ＷＱＱ－八三六號於九十三年二月二十四日十六時零
分，在屏東縣潮州鎮○○里○○路一八七線二十六公里八００公
尺處與Ａ○○駕駛自小客車車號Ｚ六－八五六二號，發生交通事
故案件是否屬實？是由何人向警察機關申請？）經檢視後作答：
不是事實……我印象中許貴榮載我至潮州分局交通小組接受警員
以電腦打字方式來對我製作交通事故談話筆錄」「許貴榮自己將
我的車子開去製造（作）假交通事故現場」（見警卷十一第一二
六至一二七頁）；丑○○於警詢時供承：「許貴榮將林美妏姓名
、地址、電話給我後，我就去洽林美妏，並要求林美妏提供屏東
基督醫院診斷書、存摺，我再轉交給許貴榮，許貴榮事後再交付
給我屏東縣警察局屏東分局（下稱屏東分局）林美妏道路交通事
故證明書給我後，再由我拿給林美妏，我當時有告訴林美妏這張
證明書是要幫她申請保險理賠之用，保險理賠金申請核准後，林
美妏可以獲得理賠總金額四分之一……林美妏申請理賠核准後，
我有陪同林美妏一同前往提領理賠金」（見警卷六第三頁）；亥
○○於警詢時供謂：「……當初綽號『阿成』（許貴榮之綽號）
向我接洽時，即告知我要以偽造假車禍案件來向保險公司詐領保
險金，……然後於九十三年底（正確時間我忘記了）由綽號『阿
成』男子先帶我前往東港鎮友聯產物保險股份有限公司（現改名
為旺旺友聯產物保險股份有限公司，以下簡稱友聯產物保險公司
）填寫申請車險理賠表，填寫完後過一至二個月，綽號『阿成』
男子聯絡我，並載到屏東分局申請道路交通事故證明單……」「
（問：警方提示：長治分駐所警員甲○○於九十三年十月二十七
日十三時四十五分對你本人所製作道路交通事故談話紀錄表是否
屬實？由何人簽名捺印？在何處製作？）不是事實，因為我沒有
去製作道路交通事故談話紀錄，該道路交通事故談話紀錄上是我
本人親自簽名捺印，不過時間及地點我忘記了」各等語（見警卷
十第六十二至六十三頁）；及參以庚○○、己○○前揭其開具如
原判決事實所載之不實道路交通事故證明書之目的，乃為供許貴
榮申請保險理賠之自白。苟上開供述屬實，何瑞美等十四人似已
知悉本件是以偽造不實車禍案件之方式，向保險公司申請保險理
賠金。且其中Ｃ○○並依壬○○之囑咐，向其轄區之警員即被告
庚○○申請不實之交通事故證明書後，據以行使；Ａ○○係由許
貴榮帶往乙○○之辦公室製作不實之車禍筆錄；林美妏曾據不實
之道路交通事故證明書向保險公司求償；亥○○由許貴榮載往屏
東分局申請道路交通事故證明單，並製作不實筆錄；得否謂彼等
僅有詐欺取財之犯行，對於行使公務員登載不實文書部分，並無
犯意之聯絡，不無疑義，其實情為何，既關係戌○○等十四人及
午○○有無上開犯行之認定，為發見真實及維護公平正義，自有
依卷內資料詳查釐清之必要，原審未遑究明，遽行判決，已有證
據調查未盡之違法。況原判決事實亦認定：許貴榮為謀暴利而心
生歹念，個別與其員工壬○○、胞姊丑○○、子○○（行為時為
許貴榮之配偶，現已離婚）及卯○○共同意圖為自己不法之所有
，並基於行使公務員登載不實文書、業務登載不實文書及詐欺取
財之概括犯意聯絡，由彼等先招攬同有詐欺取財犯意聯絡之不符
合保險理賠要件之傷者、死者家屬或人頭肇事者，向渠等陳稱可
以假車禍為由申請保險理賠，惟各該傷者或死者家屬僅可得到獲
賠之保險理賠金四分之一或五分之一，餘則歸許貴榮等人所有。
許貴榮、子○○等四人及酉○○得各該傷者、死者家屬及人頭肇
事者之同意，而取得渠等身分資料、車籍資料、診斷證明書、就
醫收據及金融機構帳戶資料後，分別與甲○○等六人基於圖利及
行使公務員登載不實文書之概括犯意聯絡，分別請託甲○○等六
人登載不實之道路交通事故證明書。許貴榮彙整上開資料後，復
分別夥同與其有行使公務員登載不實文書、業務登載不實文書及
詐欺取財概括犯意聯絡之富邦產物保險公司業務員丙○○、寅○
○、業務員丁○○在渠等業務上所作成之保險理賠相關業務文書
為不實之登載，並行使登載不實之道路交通事故證明書，以發生
道路交通事故致人受傷或死亡為由，向各該保險公司申請保險給
付，且甲○○及辛○○並依與許貴榮之約定，分得如原判決附表
一、三所載之酬勞等情（見原判決第十頁第十行至第十一頁第十
三行及原判決附表一、三）。果該認定無誤，許貴榮、子○○等
四人及酉○○先招攬不符合保險理賠要件之傷者、死者家屬或人
頭肇事者即何瑞美等十四人及午○○，同意偽造出險，並提供身
分資料、車籍資料、診斷證明書、就醫收據等文件，再個別請託
具有公務人員身分之員警甲○○等六人出具不實之交通事故證明
書、車輛肇事報告表或肇事現場圖，最後再交由保險公司人員丙
○○等三人虛偽審核，相互利用他人之行為，分擔完成犯罪行為
之一部分，以達成共同向保險公司詐取保險理賠金之目的，且本
件如非由具有公務員身分之警員甲○○等六人出具不實之公文書
，保險公司即不可能因之陷於錯誤，而核發保險理賠金，是本件
保險理賠金之詐得，似因甲○○等六人利用其職務上之機會所致
，則其六人對交付不實證明書後之其他被告各所分擔之其餘犯行
，得否謂為不知，而無犯意聯絡與行為分擔？再本件如就被告等
所涉各自涉案之犯罪事實之全部合一觀察判斷，是否係屬利用職
務上之機會詐取財物罪之共同正犯，午○○部分則為幫助犯？能
否謂彼等之犯行與利用職務上之機會，詐取財物（或未遂）罪之
構成要件不符﹖原審未釐清究明，復未詳予說明，自嫌查證未盡
及理由欠備。以上或係上訴意旨所指摘，或為本院得依職權調查
之事項，應認原判決有撤銷發回之原因。
據上論結，應依刑事訴訟法第三百九十七條、第四百零一條，判
決如主文。
中    華    民    國  九十八  年    四    月    十    日
                      最高法院刑事第三庭
                          審判長法官  林  增  福
                                法官  張  清  埤
                                法官  陳  世  雄
                                法官  蔡  國  在
                                法官  段  景  榕
      本件正本證明與原本無異
                                      書  記  官
中    華    民    國  九十八  年    四    月   十五   日
                                                  Ａ


司法院資訊處製作；財團法人民間司法改革基金會備份。
